---
title: "Projeto final - Relatórios Reprodutíveis com R"
author: "José Carlos Barbosa"
format: html
title-block-banner: "FFDDFF"
editor: visual
execute:
  warning: False
df-print: paged
lang: pt-BR
toc: True
echo: False
---

![](https://www.ime.usp.br/media/identidade_visual/imagens/IME+USP/Padr%C3%A3o/SVG/Vertical%20azul.svg){fig-align="center" width="30%"}

## Introdução

Uma análise simples visando praticar os conceitos abordados no curso sobre relatórios reprodutíveis com R lecionado pela Bea @beamilz.

## Inicialização das bibliotecas e carregamento do dataset

O dataset escolhido foi o [histórico de vendas Etanol + Gasolina Comum - Dezembro/2024](https://dados.gov.br/dados/conjuntos-dados/serie-historica-de-precos-de-combustiveis-e-de-glp)

```{r}
#| echo: True
#| 
library(tidyverse)
library(plotly)
library(purrr)
library(lubridate)
library(geobr)
library(sf)


coordenadas_estados <- geobr::read_state(
year = 2019)

arquivo <- read.csv("precos-gasolina-etanol-12.csv",sep=";")
```

## Visualização da estrutura do dataset

```{r}
#| label: tbl-dados
#| tbl-cap: Dados importados

knitr::kable(head(arquivo))

```

```{r}
glimpse(arquivo)
```

## Conversão de valores

Conversão dos valores das colunas de texto "Data.da.Coleta" para datetime, e da coluna "Valor.de.Venda" para numérico.

```{r}
#| echo: True
arquivo$Data.da.Coleta <- gsub('[/]','-',
                               arquivo$Data.da.Coleta)
arquivo$Data.da.Coleta <- lubridate::dmy(arquivo$Data.da.Coleta)

arquivo$Valor.de.Venda <- as.numeric(gsub('[,]','.', arquivo$Valor.de.Venda))
```

## Calculo das médias

```{r}
#| echo: True 
media_produtos_es <- filter(arquivo,Estado...Sigla=="ES") %>%
  group_by(Data.da.Coleta,Produto) %>%
  summarise(Valor.medio = mean(Valor.de.Venda,na.rm=TRUE)) %>%
  arrange(Produto,desc(Valor.medio))

media_produtos_nacional <- arquivo %>%
  group_by(Data.da.Coleta,Produto) %>%
  summarise(Valor.medio = mean(Valor.de.Venda, na.rm=TRUE))

```

## Estados com maior valor médio por categoria de combustível

```{r}
#| echo: True

# Media da soma dos valores dos três tipos de combustível no período

media_total_estados <- arquivo %>% 
  group_by(Estado...Sigla) %>%
  summarise(Valor.Medio = mean(Valor.de.Venda,na.rm=TRUE))%>%
  arrange(Estado...Sigla,desc(Valor.Medio))

# Agrupando com os dados do pacote do IPEA para obter as coordenadas dos estados

mapa_brasil <- dplyr::left_join(coordenadas_estados,media_total_estados, by = c("abbrev_state" = "Estado...Sigla" ))


```

```{r}
#| echo: True

#Plot do mapa

ggplot() +
geom_sf(data=mapa_brasil,
aes(fill=Valor.Medio), color = NA , size=.15)+
labs(subtitle="Preço de venda dos combustíveis", size=8) +
scale_fill_distiller(palette= "Blues", name = "Preço de venda",direction=1)+
theme_minimal()

```


```{r}

#| echo: True

media_por_estado <- group_by(arquivo, Estado...Sigla,Produto) %>%
  summarise(Valor.Medio = mean(Valor.de.Venda, na.rm = TRUE)) %>%
  arrange(Produto,desc(Valor.Medio)) %>%
  group_by(Produto) %>%
  slice_head(n= 5)


knitr::kable(media_total_estados)
```

```{r heatmap, results='asis'}
media_diaria_nacional <- function(arquivo,produto){
  filter(arquivo,Produto == produto) %>%
  group_by(Estado...Sigla,Produto,Data.da.Coleta) %>%
  summarise(Valor.Medio = mean(Valor.de.Venda, na.rm = TRUE))
}

media_diaria_nacional_aditivada <- media_diaria_nacional(arquivo,"GASOLINA ADITIVADA")

media_diaria_nacional_gasolina <- media_diaria_nacional(arquivo,"GASOLINA")

media_diaria_nacional_etanol <- media_diaria_nacional (arquivo,"ETANOL")


plotar_heatmap <- function(dados,produto,cor){
  ggplot(dados,aes(x=Data.da.Coleta,y=Estado...Sigla,fill=Valor.Medio))+
  geom_tile(aes(fill = Valor.Medio))+
  labs(title=paste("Preço médio ",produto),x="Data do Registro", y="Sigla do Estado")+
    theme(plot.title = element_text(hjust = 0.5))+
  scale_fill_gradient(low="white",high=cor)


}


```

```{r}

p <- plotar_heatmap(media_diaria_nacional_aditivada,"GASOLINA ADITIVADA","blue")
p_plotly_aditivada = ggplotly(p)

p_plotly_aditivada
```

```{r}

p <- plotar_heatmap(media_diaria_nacional_gasolina,"GASOLINA","green")
p_plotly_gasolina = ggplotly(p)

p_plotly_gasolina
```

```{r}

p <- plotar_heatmap(media_diaria_nacional_etanol,"ETANOL","red")
p_plotly_etanol = ggplotly(p)

p_plotly_etanol
```

Quando observados individualmente, os estados não apresentaram variações elevadas nos preços. Os estados da região norte mantiveram um padrão de valores altos para os 3 tipos de combustíveis analisados, mantendo-se no topo do ranking de estados com preço mais alto para esses produtos.

## Comparação entre a variação dos valores dos combustíveis no ES x Brasil

```{r plot_variacao_precos}

#| echo: True

p <- ggplot()+
  geom_line(data= media_produtos_nacional, aes(x=Data.da.Coleta,y=Valor.medio,colour=Produto))+
  geom_line(data = media_produtos_es,linetype="dotted",
            aes(x=Data.da.Coleta, y = Valor.medio, colour = Produto))+
  labs(x="Data do registro",y="Valor médio de venda",title="Variação Nacional x Estado do Espírito Santo")+
  theme(plot.title = element_text(hjust = 0)
        )

p_plotly <- ggplotly(p)
  
p_plotly

```

Analisando como os valores dos produtos se comportaram durante o mês de Dezembro, podemos observar que os valores dos combustíveis no Espírito Santo (linha tracejada) se mantiveram acima da média nacional por quase todo o período observado. As excessões foram os dias 23,30 e 31 de Dezembro, em que os dois tipos de gasolina registraram valor abaixo da média nacional, e o etanol se aproximou da média nacional.

```{r plot_preco_por_cidade_es}


media_por_municipio_es <- filter(arquivo,Estado...Sigla == "ES") %>%
  group_by(Municipio,Produto)%>%
  summarise(Valor.medio = mean(Valor.de.Venda, na.rm=TRUE))%>%
  arrange(Produto,desc(Valor.medio))


p <- ggplot(media_por_municipio_es, aes(y=Produto,x=Valor.medio,fill= Municipio))+
  geom_bar(stat="identity", position = "dodge")+
  labs(x="Preço médio de venda", y = "Produto", title="Preço médio por Município")+
  theme(plot.title = element_text(hjust = 0.5))
p_plotly <- ggplotly(p)

p_plotly
```

-   Em primeiro lugar, ficou o município de Cachoeiro de Itapemirim que apresentou os maiores valores médios para todos os combustíveis analisados.  

-   Em segundo lugar, ficou o município de Linhares.  

-   Em terceiro, veio a Serra, com excessão do Etanol - em que Vila Velha apresentou um preço maior.

-   Cariacica e Vitória apresentaram as menores médias, ocupando o quarto e quinto lugar, respectivamente.

```{r funcao_medias_cidade}
valores_medios_cidade <- function(nome_cidade,dados){
  postos_mais_caros <- dados %>%
  filter(Municipio == nome_cidade) %>%
  group_by(Revenda,Produto) %>%
  summarise(Valor_medio =
              mean(Valor.de.Venda,na.rm=TRUE)) %>%
  group_by(Produto)%>%
  slice_max(Valor_medio, n=3)
  
  return(postos_mais_caros)

}
```

## Postos de combustível com maiores médias nas cidades do Espírito Santo

```{r tabelas_valores_es, results='asis'}


for (x in unique(pull(filter(arquivo,Estado...Sigla == "ES"),Municipio)))
  {
  print(knitr::kable(valores_medios_cidade(x,arquivo),caption=c("Postos com maiores médias de valor dos combustíveis no município de ", x)))
}
#}

```
